最高法院刑事判決　　　　　　九十四年度台上字第五一五０號
　　上　訴　人　台灣高等法院高雄分院檢察署檢察官
　　被　　　告　甲 ○ ○
　　　　　　　　　　　　　22.
　　　　　　　　乙○○○
上列上訴人因被告等偽造文書等案件，不服台灣高等法院高雄分
院中華民國九十三年八月十二日第二審更審判決（九十三年度上
更(二)字第一七七號，起訴案號：台灣高雄地方法院檢察署八十六
年度偵字第二三一九０號），提起上訴，本院判決如下：
    主  文
原判決撤銷，發回台灣高等法院高雄分院。
    理  由
本件原判決以公訴意旨略謂被告甲○○、乙○○○有其理由欄一
所載之犯行，涉犯偽造、行使偽造私文書、使公務員登載不實及
背信等罪嫌。惟經審理結果，認無積極證據足資證明被告等二人
有被訴之上開犯行，因而維持第一審諭知被告等二人無罪之判決
駁回檢察官在第二審之上訴，固非無見。
惟查：（一）、原判決於理由四(二)、(四)以告訴人張怡萍於於民國
八十六年十月十七日偵查中已陳明曾打算以退稅款償還新台幣（
下同）一百三十萬元購屋之尾款；八十六年十月二十九日提出之
補充告訴理由狀，亦記載雙方達成協議以退稅款支付尾款等語，
則被告等二人所辯告訴人未付尾款為一百三十萬元，尚非不足採
取。又告訴人等於上開補充告訴理由狀中亦指稱：「……所謂退
稅一事，……當時張怡萍所有坐落高雄縣鳥松鄉○○村○○路四
十六號房地，遭債權人查封拍賣，……法院拍賣該地時係適用一
般用地稅率課徵土地增值稅，但若張怡萍申請改依自用住宅稅率
課徵，則稅捐機關可退還0000000元之土地增值稅……，
如果甲○○事後不違約，可以順利退稅，則張怡萍即得以該一百
四十六萬三千九百六十一元支付買賣尾款，設如甲○○主張尾款
是一百三十萬元，則以退稅款支付尚綽綽有餘。綜上，足證告訴
人就該買賣尾款之支付已與甲○○達成協議，其金錢來源是退稅
款……」，可見告訴人等就該尾款之支付已達成協議，且不排斥
以一百三十萬元支付，則被告等二人辯稱係經告訴人同意始設定
本件抵押權一節，並非無據，為有利被告等二人之主要論據（原
判決第三頁倒數第四行至第一行，第五頁倒數第九行至第四行）
。但依卷內資料，張怡萍於八十六年十月十七日偵查中固陳明曾
打算以退稅款償還一百三十萬元之購屋尾款，然亦陳稱：「後來
尾款起了爭執」（偵查卷第三十九頁反面、第三十七頁反面），
且告訴人等於偵查中之上開告訴補充理由狀亦係指稱：「……如
果甲○○事後不違約，可以順利退稅，則張怡萍即得以該一百四
十六萬三千九百六十一元支付買賣尾款，『設如』甲○○主張尾
款是一百三十萬元，則以退稅款支付尚綽綽有餘。……」（偵查
卷第五十一頁反面），並非肯認尾款即係一百三十萬元，原判決
上開理由認告訴人等二人對尚欠尾款一百三十萬元並以退稅款支
付已與甲○○達成協議，已與卷內資料不符，而有證據上理由矛
盾之違誤。又卷附被告等二人所書寫之二紙尾款會算單（原審上
訴卷第六十一頁、第六十二頁），雖均載尾款為一百三十萬元，
但前紙載稅款為十五萬一千四百五十元，並有遲延利息，後紙則
載增值稅二十三萬八千五百五十九元，並無遲延利息，二者計算
方式顯然不同，而後紙會算單右上角上「６１８」係張怡萍所寫
為雙方所不爭執（原審上更(一)卷第二五五頁），前紙則無告訴人
等之簽名，張怡萍據此主張因會算尾款時有爭執，其始在後紙會
算單上書寫「６１８」，表示七百萬元已付六百十八萬元，故不
可能同意設定一百三十萬元之抵押權，是否與事實相符？原審未
予審認，復未於理由內為必要說明，亦有判決理由不備之違法。
（二）、原判決於理由四(五)、以證人即原台灣第一信託投資股份
有限公司（已更名為匯通商業銀行股份有限公司）鳳山分行職員
林美宏於第一審證稱本件抵押權設定契約書是代書格式，不會夾
帶在內云云，且告訴人武玉明亦未敘及林美宏為其辦理抵押貸款
相關手續時被告等二人在場，據認告訴人等指訴被告等二人係利
用向上開銀行辦理五百三十萬元抵押權時夾帶空白抵押權設定契
約書使武玉明簽名於其上云云，難以採信。但依卷內資料，系爭
二次抵押權設定契約書（偵查卷第四十一頁、第一審卷第一三六
頁、第一三七頁），其紙張大小、格式內容似無不同，告訴人等
於第一審即主張二份完全相同（第一審卷第二七０頁），原判決
未進一步說明二份抵押權設定契約書究有何不同，遽採信林美宏
之證詞而為有利被告等二人之認定，亦有未當。以上，或為上訴
意旨所指摘，或為本院得依職權調查之事項，應認原判決仍有撤
銷發回更審之原因。檢察官認被告等二人牽連犯刑法第二百十四
條之使公務員登載不實罪嫌及第三百四十二條之背信罪嫌部分，
基於審判不可分之原則，應一併予以發回。
據上論結，應依刑事訴訟法第三百九十七條、第四百零一條，判
決如主文。
中    華    民    國  九十四  年    九    月   十五   日
                      最高法院刑事第十二庭
                          審判長法官  謝  俊  雄
                                法官  陳  世  雄
                                法官  蘇  振  堂
                                法官  吳  信  銘
                                法官  徐  文  亮
      本件正本證明與原本無異
                                      書  記  官
中    華    民    國  九十四  年    九    月  二十一  日
                                                      Ｋ
